【裁判字號】    89,台上,7395
【裁判日期】    891207
【裁判案由】    違反槍砲彈藥刀械管制條例
【裁判全文】
最高法院刑事判決                              八十九年度台上字第七三九五號
    上  訴  人  甲○○
右上訴人因違反槍砲彈藥刀械管制條例案件，不服台灣高等法院中華民國八十七年九
月三十日第二審更審判決（八十七年度上更(一)字第三二二號，起訴案號：台灣台北地
方法院檢察署八十六年度偵字第一四四○八號），提起上訴，本院判決如左：
    主  文
原判決撤銷，發回台灣高等法院。
    理  由
本件原判決認定上訴人甲○○於民國八十五年九月初，在台北市西門町向年籍不詳綽
號「阿摸」之人購買仿半自動手槍製造之玩具手槍三把（含彈匣五個）及金屬子彈彈
殼二十三顆。嗣於購得上揭玩具槍及彈殼後約一星期，即與年籍不詳綽號「金光」之
成年男子，基於共同製造槍砲彈藥刀械管制條例第四條第一款之「其他可發射子彈具
有殺傷力之手槍」及第二款彈藥之犯意聯絡，未經中央主管機關許可，由甲○○同時
將上揭玩具手槍及彈殼交予金光，並由金光以另購得之金屬彈頭及火藥等物在基隆市
某不詳地點，同時將上開玩具手槍加工製造成屬於槍砲彈藥刀械管制條例第四條第一
款「其他可發射子彈具有殺傷力之手槍」三把（含彈匣五個）及第二款具殺傷力之彈
藥二十二顆（另有一顆欠底火、火藥，不具子彈之完整結構，無殺傷力）。嗣於八十
六年三月五日，甲○○將製造完成之上揭槍、彈在台北縣瑞芳鎮同時交由劉明正（業
經本院前審處刑確定）保管，劉明正即將之藏匿於位於台北縣瑞芳鎮○○路之土地公
廟後面。嗣甲○○因另案通緝，於八十六年六月十七日二十時三十分許經警緝獲後，
甲○○主動告知台北市政府警察局刑事警察大隊（下簡稱：市刑大）之員警伊有二把
改造之手槍及子彈寄藏於劉明正處，而經警於同年月十八日凌晨二時許在台北縣瑞芳
鎮○○路四八巷十九號前查獲劉明正，並再至上揭土地公廟後面起獲二把改造之玩具
手槍（含四個彈匣）及土造子彈二十一顆。另因基隆市警察局第三分局員警於八十六
年三月底已知劉明正持有槍彈，故於獲悉劉明正遭緝獲後，向法院借提劉明正，而再
於上址起獲另一把改造之玩具手槍（含一個彈匣）及土造子彈一顆等情。因而撤銷第
一審關於甲○○部分之科刑判決，改判論處上訴人甲○○共同未經許可製造彈藥罪刑
；並諭知應於刑之執行完畢或赦免後，令入勞動場所強制工作年，固非無見。
惟查：槍砲彈藥刀械管制條例第十九條第一項固規定犯該條例第七條、第八條、第十
一條、第十二條第一項至第三項、第十三條第一項至第三項之罪，經判處有期徒刑者
，應於刑之執行完畢或赦免後，令入勞動場所強制工作，其期間為年。但按保安處
分係對受處分人將來之危險性所為拘束其身體、自由等之處置，以達教化與治療之目
的，為刑罰之補充制度。本諸法治國家保障人權之原理及刑法之保護作用，其法律規
定之內容，應受比例原則之規範，使保安處分之宣告，與行為人所為行為之嚴重性、
行為人所表現之危險性，及對於行為人未來行為之期待性相當。司法院大法官會議於
民國八十七年十二月十八日著成釋字第四七一號解釋，即明示該條例第十九條第一項
所定，不問對行為人有無預防矯治其社會危險性之必要，一律宣付強制工作年，限
制其中不具社會危險性之受處分人之身體、自由部分，其所採措施與所欲達成預防矯
治之目的及所需程度，不合憲法第二十三條所定之比例原則，應自該解釋公布之日起
不予適用。復就犯同條例第十九條第一項所列舉之罪，釋示若依個案情節符合比例原
則部分，仍應適用該條例規定宣告保安處分，非謂該條項之宣告強制工作規定，悉在
違憲不予適用之列。因之，自該解釋公布之後，凡在槍砲彈藥刀械管制條例修正公布
前，犯該條例第十九條第一項所列舉之罪，現仍在審判中之案件，除合於刑法第九十
條第一項之情形，得依該條項宣告保安處分外，均不得宣付強制工作。在該條例修正
公布後之犯罪，則應按個案情節符合比例原則部分，適用該條例宣告保安處分；至不
符合部分而應宣告保安處分者，則仍應由法院斟酌刑法第九十條第一項規定之要件，
依職權為之。準此，本件原判決認定之事實，上訴人係於八十六年十一月二十四日槍
砲彈藥刀械管制條例修正公布前，涉犯該條例第十條第一項、第十一條第一項之罪，
如果無訛，依上開說明，本件即應依其情節，詳細說明上訴人之犯罪，如何合於刑法
第九十條第一項規定之情形，而有宣告保安處分之必要，乃原審未加說明，即逕依槍
砲彈藥刀械管制條例第十九條第一項宣告保安處分，自有違誤。上訴意旨執以指摘原
判決不當，非無理由，應認原判決仍有撤銷發回更審之原因。
據上論結，應依刑事訴訟法第三百九十七條、第四百零一條，判決如主文。
中      華      民      國    八十九    年     十二     月      七      日
                              最高法院刑事第三庭
                                  審判長法官  陳  錫  奎
                                        法官  洪  清  江
                                        法官  吳  昆  仁
                                        法官  李  伯  道
                                        法官  陳  世  雄
      右正本證明與原本無異
                                              書  記  官
中      華      民      國    八十九    年     十二     月     十二     日


司法院資訊處製作；財團法人民間司法改革基金會備份。
